【裁判字號】    97,上,27
【裁判日期】    970321
【裁判案由】    損害賠償
【裁判全文】
臺灣高等法院民事判決                    97年度上字第27號
上  訴  人  乙○○
被  上訴人  華南商業銀行股份有限公司福和分公司
法定代理人  丁○○
被  上訴人  丙○○
            甲○○
共      同
訴訟代理人  侯水深律師
            林忠儀律師
上列當事人間請求損害賠償事件，上訴人對於中華民國96年11月
12日臺灣臺北地方法院96年度重訴字第839號第一審判決提起上
訴，並於本院為訴之變更，經本院於97年3月4日言詞辯論終結，
判決如下：
    主  文
上訴人變更之訴駁回。
第二審訴訟費用新台幣貳萬柒仟肆佰捌拾柒元由上訴人負擔。
    事實及理由
一、按當事人於第二審為訴之變更、追加，非經他造同意，不得
    為之，但請求之基礎事實同一者，不在此限，民事訴訟法第
    446條第1項、第255條第1項第2款定有明文。本件上訴人在
    原審係主張依據侵權行為之法則而為請求（見原審卷第37頁
    反面），嗣於本院審理中變更為依據不當得利之法則而為請
    求（見本院卷第12頁、第26頁反面）。經核上訴人變更之訴
    ，其請求之基礎事實與起訴時請求之基礎事實同一，故被上
    訴人雖不同意上訴人為訴之變更，然依前揭規定，仍應許上
    訴人為訴之變更。又上訴人變更之訴既為合法，原訴可認為
    已因撤回而終結，本院即應專就新訴而為裁判（最高法院65
    年台上字第2183號判例意旨參照）。合先敘明。
二、上訴人主張：訴外人劉素華於民國（下同）88年5月14日，
    邀上訴人為連帶保證人，向被上訴人借款新台幣（下同）
    778萬元（下稱系爭借款），並由劉素華提供其所有坐落基
    隆市○○區○○街285號房屋及其坐落土地（下稱系爭不動
    產）設定最高限額934萬元之抵押權（下稱系爭抵押權）予
    被上訴人以為擔保。嗣因劉素華未依約清償借款，被上訴人
    華南商業銀行股份有限公司福和分公司（下稱華南銀行）承
    辦系爭借款之職員即被上訴人丙○○、甲○○竟於90年11月
    28日與劉素華私下協議，在未通知上訴人之情況下，將系爭
    不動產經由太平洋房屋仲介公司以低於市價之價格出售，致
    該售價於扣除佣金等費用後尚不足以清償劉素華所欠全部債
    務。又華南銀行於91年1月24日出具抵押權塗銷同意書（下
    稱系爭抵押權塗銷同意書），其上載明系爭抵押權所擔保之
    債務業已清償，顯見華南銀行已就該欠款餘額拋棄其權利。
    詎華南銀行竟向臺灣士林地方法院（下稱士林地院）就該欠
    款餘額聲請核發債權憑證，並執以聲請對上訴人所有之不動
    產實施強制執行，上訴人為免所有之不動產遭法院查封拍賣
    ，不得已給付175萬元予華南銀行以清償系爭借款，爰依不
    當得利之法則，請求被上訴人連帶如數返還等語，並於本院
    聲明：被上訴人應連帶給付上訴人175萬元（見本院卷第26
    頁）。
三、被上訴人則以：劉素華除邀上訴人為系爭借款之連帶保證人
    外，並提供其所有系爭不動產設定系爭抵押權予華南銀行為
    擔保，而向華南銀行借款778萬元，約定自88年5月14日起至
    108年5月14日止，分期按月償還本息。惟劉素華僅繳納本息
    至89年4月14日止即未依約繳款，華南銀行遂向原法院訴請
    劉素華與上訴人清償借款，於獲勝訴判決確定後，即於90年
    9月13日向臺灣基隆地方法院聲請強制執行系爭不動產，嗣
    經執行法院通知系爭不動產之拍賣底價為4,195,000元，劉
    素華為求賣得較高價額以供清償債務，乃於90年11月28日出
    具申請書，表明已委託太平洋房屋仲介公司負責出售系爭不
    動產，且已覓得買主願以615萬元成交，請求華南銀行撤回
    上開強制執行之聲請，並於收到系爭不動產賣得價金後同意
    塗銷系爭抵押權設定登記，經華南銀行批覆核准。嗣華南銀
    行於91年1月24日收到上開售屋款5,944,000元（即成交價額
    615萬元扣除佣金184,500元、塗銷費1,500元及地價稅2萬元
    之餘額），經沖償同額債務後，為配合地政實務塗銷抵押權
    登記作業需要，以便利買受人取得無抵押權負擔之系爭不動
    產，乃依劉素華之申請出具系爭抵押權塗銷同意書以塗銷系
    爭抵押權設定登記，是華南銀行係同意劉素華以拍賣以外之
    方式處分抵押物，而非拋棄系爭借款債權之擔保物權即系爭
    抵押權。故華南銀行就劉素華尚未清償之上開借款餘額，自
    得依據保證契約向上訴人求償。又上訴人係向華南銀行清償
    其所負之保證債務，丙○○、甲○○並未因此而受有任何利
    益，是上訴人所為本件請求，顯無理由等語，資為抗辯。並
    聲明駁回上訴人變更之訴。
四、經查上訴人與劉素華原為夫妻，於92年2月26日離婚。又劉
    素華於88年5月14日邀上訴人為連帶保證人，向華南銀行借
    款778萬元，約定自88年5月14日起至108年5月14日止，分期
    按月償還本息，劉素華並提供其所有系爭不動產設定系爭抵
    押權予華南銀行以為擔保。因劉素華自89年4月14日起未依
    約還款，華南銀行乃另案起訴請求劉素華及上訴人連帶清償
    所欠借款本金7,618,863元及利息、違約金，經原法院以89
    年度重訴字第1793號為華南銀行勝訴之判決確定，華南銀行
    乃以該確定判決為執行名義，向士林地院聲請對劉素華所有
    之系爭不動產實施強制執行。嗣劉素華於90年11月28日出具
    申請書，請求華南銀行同意由其委託太平洋房屋仲介公司代
    為出售系爭不動產，經華南銀行於90年12月4日批覆核准，
    劉素華乃於90年11月28日將系爭不動產以615萬元之價金出
    售予訴外人許志勳，並於91年1月24日，將上開價金扣除佣
    金、塗銷費用及地價稅後之餘額5,944,000元向華南銀行清
    償系爭借款，華南銀行並於當日出具系爭抵押權塗銷同意書
    用以塗銷系爭抵押權設定登記。嗣華南銀行就系爭借款欠款
    餘額即本金1,728,141元及利息、違約金向執行法院聲請核
    發債權憑證，並持以聲請對上訴人所有之不動產實施強制執
    行，上訴人乃於93年1月5日向華南銀行申請分期償還，經華
    南銀行於93年1月13日批准，並於93年1月28日撤回對上訴人
    之強制執行聲請後，上訴人又於95年7月4日申請一次償還所
    欠款項，經華南銀行批准後，上訴人乃於95年7月20日全數
    清償完畢，合計共給付華南銀行175萬元等情，有戶籍謄本
    、申請書、抵押權塗銷同意書、債權憑證、原法院89年度重
    訴字第1793號民事判決暨確定證明書、消費者貸款契約、不
    動產買賣契約書、價款收付明細表及授信戶抵押物抵押權塗
    銷申請書可稽（見原審卷第6至8、14、42至44、53至59、64
    至67、92至97頁），且為兩造所不爭執（見原審卷第84頁）
    ，均堪信為真實。
五、按債權人拋棄為其債權擔保之物權者，保證人就債權人所拋
    棄權利之限度內，免其責任，民法第751條定有明文。上訴
    人主張華南銀行出具系爭抵押權塗銷同意書以塗銷系爭抵押
    權設定登記，即係拋棄系爭借款債權之擔保物權，上訴人之
    保證責任因而免除等語；惟為被上訴人所否認，並以前詞置
    辯。經查：
  (一)抵押權人於債權已屆清償期而未受清償時，除得聲請法院拍
    賣抵押物，就其賣得價金受償外，尚得訂立契約取得抵押物
    之所有權，或用拍賣以外之方法處分抵押物而取償，此觀諸
    民法第873條第1項、第878條規定自明。
  (二)系爭抵押權塗銷同意書固記載：「茲因本抵押權所擔保之債
    務業已清償，同意基隆市信義地政事務所88年收件基信字第
    009127號權利價值最高限額934萬元抵押權登記全部塗銷」
    （見原審卷第7頁）；惟劉素華於90年11月28日所出具之申
    請書已載明：「本人劉素華積欠貴行（指華南銀行）債務至
    90年11月28日止，尚餘兩筆共計7,618,863元及利息和違約
    金，今本人委託太平洋房屋仲介負責出售位於基隆市之不動
    產，且已找到買主願以615萬元成交，本人非常有誠意欲清
    償此兩筆債務，願將售屋款全部用來償還欠款，懇請貴行在
    本人繳清訴訟費用後撤回正在進行之法院拍賣程序，及貴行
    在收到本人所還款項後能塗銷所設定之抵押權」（見原審卷
    第6頁）；又劉素華於91年1月24日以出售系爭不動產所得價
    金扣除相關費用之餘額清償系爭借款部分債務時，同時申請
    塗銷系爭抵押權設定登記，經華南銀行審核結果為：「一借
    戶 (指劉素華）目前積欠本行7,476,816元轉入催收帳款，
    本行於90年2月2日取得勝訴判決確定，於90年9月13日聲請
    強制執行，惟法院鑑定價額過低，本行乃建議客戶委託太平
    洋房屋仲介代為銷售，並於90年11月28日簽約，成交價為
    615萬元。二經總行債權管理部核准在案，將售屋款全數清
    償積欠本行之本金及利息後，塗銷第一順位最高限額934萬
    元。三於91年1月24日清償5,944,000元正，本金尚欠1,734,
    213元」（見原審卷第97頁），顯見華南銀行係因執行法院
    所定拍賣底價過低，而同意由劉素華自行委託仲介公司出售
    系爭不動產，並於劉素華以所得價款清償部分債務後，始同
    意塗銷系爭抵押權設定登記，核其所為，乃係以拍賣以外之
    方法處分系爭不動產而取償，尚非拋棄為擔保系爭借款債權
    之系爭抵押權。故上訴人徒以系爭抵押權塗銷同意書所載內
    容，而主張華南銀行已拋棄系爭抵押權云云，尚不足取。
  (二)據證人劉素華在原審到場證稱：系爭不動產出售價額並不足
    以完全清償系爭借款，華南銀行告知尚欠100餘萬元，並曾
    要求證人劉素華另就欠款餘額簽立書面等語（見原審卷第83
    頁反面至84頁），益證華南銀行就上開欠款餘額並無免除債
    務之意思。
  (三)上訴人為系爭借款之連帶保證人，此為上訴人所不爭執；又
    華南銀行既未曾拋棄系爭抵押權，復未就系爭借款未受清償
    部分免除劉素華之債務，則上訴人就該欠款餘額對華南銀行
    自仍負連帶保證責任。
六、從而，華南銀行基於保證之法律關係而受領上訴人所給付之
    175萬元，自屬有法律上之原因，而不構成不當得利，是上
    訴人依據不當得利之法則，請求華南銀行給付175萬元，自
    屬無據，不應准許。又上訴人所為上開給付係向華南銀行為
    之，而非向丙○○、甲○○為之，且彼等二人亦未因上訴人
    為上開給付而受有任何利益，是上訴人請求丙○○、甲○○
    連帶給付175萬元，亦為無理由，不應准許。
七、據上論結，本件上訴人變更之訴為無理由，依民事訴訟法第
    78條，判決如主文。
中    華    民    國    97    年    3     月    21    日
                    民事第四庭
                        審判長法  官  張劍男
                              法  官  陳昆煇
                              法  官  彭昭芬
正本係照原本作成。
如不服本判決，應於收受送達後20日內向本院提出上訴書狀，其
未表明上訴理由者，應於提出上訴後20日內向本院補提理由書狀
（均須按他造當事人之人數附繕本）上訴時應提出委任律師或具
有律師資格之人之委任狀；委任有律師資格者，另應附具律師資
格證書及釋明委任人與受任人有民事訴訟法第466條之1第1項但
書或第2項（詳附註）所定關係之釋明文書影本。
中    華    民    國    97    年    3     月    24    日
                              書記官  丁華平
附註：
民事訴訟法第466條之1（第1項、第2項）：
對於第二審判決上訴，上訴人應委任律師為訴訟代理人。但上訴
人或其他法定代理人具有律師資格者，不在此限。
上訴人之配偶、三親等內之血親、二親等內之姻親，或上訴人為
法人、中央或地方機關時，其所屬專任人員具有律師資格並經法
院認為適當者，亦得為第三審訴訟代理人。


司法院資訊處製作；財團法人民間司法改革基金會備份。
